臺灣臺北地方法院民事判決　九十年度訴字第五一三五號
　　原　　　告　甲○○
　　法定代理人　丙○○
　　訴訟代理人　丁○○
　　　　　　　　乙○○
右當事人間分配表異議之訴事件，本院判決如左：
    主      文
本院八十九年度民執字第二一四六八號拍賣抵押物強制執行事件，拍賣債務人劉仁錚
所有不動產所得價金，被告就超過債權額新台幣壹佰伍拾萬元及如附表(一)編號２、３
、４所示之「利息違約金金額」之債權，不准列為分配表中之優先權優先受償。
原告其餘之訴駁回。
訴訟費用由被告負擔。
    事      實
甲、原告方面：
一、聲明：鈞院八十九年度民執字第二一四六八號拍賣抵押物強制執行事件，拍賣債
    務人劉仁錚所有之不動產抵押物之價金，被告僅得以債權總額新台幣（下同）一
    百五十萬元列入分配表分配，不得以債權總額三百七十萬元列入分配。
二、陳述：
（一）鈞院八十九年度民執字第二一四六八號拍賣抵押物強制執行事件，執行債務人
      為訴外人劉仁錚，雖分配表所列被告債權總額為三百七十萬元，但被告對劉仁
      錚之第一順位抵押權擔保債權本金最高限額三百七十萬元，實際上被告對劉仁
      錚之借款債權僅一百五十萬元，是該分配表所列被告債權額顯有錯誤，被告僅
      得以一百五十萬元債權額列入分配表分配，原告乃就分配表異議，然未經被告
      同意。為此爰依強制執行法第四十一條規定，起訴請求變更分配表之記載，就
      鈞院八十九年度民執字第二一四六八號拍賣抵押物強制執行事件，拍賣債務人
      劉仁錚所有不動產所得價金，不准被告以債權額三百七十萬元列入分配，被告
      僅得以債權額一百五十萬元列入分配表分配。
（二）對被告抗辯所為之陳述：
    1.劉仁錚於八十四年一月十五日與被告簽訂「土地及建築改良物抵押權設定契約
      書」，設定本金最高限額抵押權三百七十萬元，該抵押權設定契約書並附有其
      他特約事項書記載：「立抵押權設定契約書人：：：為擔保債務人劉仁錚，對
      貴行（即被告）在本抵押權設定契約書所定之期限及本金最高限額以內，對現
      金及將來所負借據、：：：保證：：：以及及他一切債務：：：，特將前開所
      有不動產設定抵押權予貴行：：：」等語。然此其他特約事項書乃被告單方擬
      訂之定型化條款，劉仁錚在簽約時，對該事項書內容並無磋商、討價還價餘地
      。又該抵押權係在擔保劉仁錚對被告所負借款債務，依客觀解釋原則，劉仁錚
      對被告所負保證債務（主債務人為訴外人湯尼有限公司，以下稱湯尼公司）亦
      為該最高限額抵押權擔保範圍乙節並無認識，亦非劉仁錚之意思，劉仁錚設定
      最高限額抵押權時，其意思表示內容係欲在擔保其對被告所負之借款債務，不
      及於其對被告所負保證債務（主債務人為湯尼公司）。
    2.承前，該其他特約事項書所載內容顯然違反民法第二百四十七條之一第二款及
      第四款規定而無效，故劉仁錚就對被告所負保證債務三百二十一萬零八百四十
      七元部分，並非上開最高限額抵押權效力所及。
    3.湯尼公司向被告借貸之金錢，係信用貸款，而信用貸款在金融放款實務上，均
      無提供抵押物擔保。劉仁錚為該信用貸款債務之保證人，既然湯尼公司及其他
      保證人均無提供抵押物，以擔保該信用貸款債務，何獨劉仁錚同係該信用貸款
      債務之保證人卻要設定最高限額抵押權以擔保該信用貸款債權。
三、證據：提出民事執行處通知、土地及建物登記謄本、借據、放款利息收據、放款
    餘額核對單、分配表異議狀、土地及建築改良物抵押權設定契約書、其他特約事
    項書、剪報，另聲請訊問證人劉仁錚。
乙、被告方面：
一、聲明：駁回原告之訴。
二、陳述：
（一）劉仁錚於八十四年一月五日提供不動產設定本金最高限額抵押權三百七十萬元
      ，並於其他特約事項書約定該抵押權用以擔保劉仁錚「：：：對現在及將來所
      負之借據、票據、保證損害賠償等」所負債務。
（二）嗣劉仁錚於八十四年一月二十八日立約保證湯尼有限公司對被告之債務以一千
      萬元為限。湯尼有限公司並於八十五年十二月十一日、八十五年十二月二十九
      日向被告借款四筆共計五百十萬元，劉仁錚再於八十七年一月二十七日以自己
      名義向被告借款一百五十萬元。
（三）湯尼有限公司及劉仁錚對被告所負上述債務均無力清償，尚欠本金四百七十一
      萬零八百四十七元。被告乃於九十年四月三十日以抵押權人身分對劉仁錚之不
      動產實行抵押權，經鈞院民事執行處以五百十五萬元拍定。被告分配表所列債
      權三百七十萬元自屬有理。
（四）湯尼公司向被告所借四筆款項，其中八十六年度訴字第一八二五號清償債務事
      件民事判決附表編號１、２之借款，被告以中期借款會計科目貸放，編號３、
      ４借款則以短期借款會計科目貸放。編號１及３之借款，因經中小企業信用保
      證基金保證，依銀行法第十二條第四款規定屬擔保授信，編號２、４依同法第
      十三條規定屬無擔保授信。但劉仁錚所負保證湯尼公司之債務屬於最高限額抵
      押權擔保效力所及，與上述貸放科目、屬於擔保授信與否無涉。
（五）劉仁錚對被告所負債務本金合計為五百二十八萬七千二百十三元。
三、證據：提出借據、臺灣彰化地方法院債權憑證、他項權利證明書、土地及建築改
    良物抵押權設定契約書、其他特約事項書、不動產授權抵押設定通知書、同意書
    、保證書、個人徵信調查表。
丙、本院依職權(一)調閱本院八十九年度民執字第二一四六八號拍賣抵押物強制執行事
    件、八十六年度訴字第一八二五號清償債務事件卷宗；(二)訊問證人林軒志。
    理      由
一、原告起訴主張：本院八十九年度民執字第二一四六八號拍賣抵押物強制執行事件
    ，執行債務人為劉仁錚，雖分配表所列被告債權總額為三百七十萬元，但實際上
    被告對劉仁錚之借款債權僅一百五十萬元，是該分配表所列被告債權額顯有錯誤
    ，被告僅得以一百五十萬元債權額列入分配表分配；為此依強制執行法第四十一
    條規定，請求變更分配表之記載，就前開強制執行事件，拍賣債務人劉仁錚所有
    不動產所得價金，不准被告以債權額三百七十萬元列入分配，被告僅得以債權額
    一百五十萬元列入分配表分配等語。被告則以：其係以抵押權人身分實行抵押權
    ，該最高限額抵押權債權額為本金最高限額三百七十萬元，因劉仁錚對被告所負
    借款、保證債務共計四百七十一萬零八百四十七元，故被告以三百七十萬元債權
    列入分配自屬有據等語，資為抗辯。
二、原告主張本院八十九年度民執字第二一四六八號拍賣抵押物強制執行事件，執行
    債務人為劉仁錚，分配表所列被告債權總額為三百七十萬元之事實，已據其提出
    民事執行處通知為證，且經本院依職權調閱該強制執行事件卷宗核對屬實，堪信
    為真實。
三、本件爭執之重點：原告主張被告不得以債權額三百七十萬元列入分配，僅得以債
    權額一百五十萬元列入分配表分配等語，其理由為：(一)此最高限額抵押權係在擔
    保劉仁錚對被告所負借款債務，劉仁錚對被告所負保證債務（主債務人為湯尼公
    司）亦為該最高限額抵押權擔保範圍乙節並無認識，劉仁錚設定最高限額抵押權
    時，其意思表示內容係欲在擔保其對被告所負之借款債務，不及於其對被告所負
    保證債務（主債務人為湯尼公司）。(二)抵押權設定契約書所附其他特約事項書所
    載內容，顯然違反民法第二百四十七條之一第二款及第四款規定而無效，故劉仁
    錚就對被告所負保證債務三百二十一萬零八百四十七元部分，並非上開最高限額
    抵押權效力所及。以下乃分就原告此二項主張為論述。
四、首先，劉仁錚設定最高限額抵押權時，對於擔保債權範圍認識為何？又其意思表
    示內容如何？
（一）最高限額抵押權，係對於債權人一定範圍內之不特定債權，預定一最高限額，
      由債務人或第三人提供抵押物予以擔保之特殊抵押權。自最高法院六十六年台
      上字第一０九七號判例意旨闡述稱：「所謂最高限額之抵押契約，係指所有人
      提供抵押物，與債權人訂立在一定金額之限度內，擔保現在已發生及將來可能
      發生之債權之抵押權設定契約而言。此種抵押權所擔保之債權，除訂約時已發
      生之債權外，即將來發生之債權，在約定限額之範圍內，亦為抵押權效力所及
      。雖抵押權存續期間內已發生之債權，因清償或其他事由而減少或消滅，原訂
      立之抵押契約依然有效，嗣後在存續期間內陸續發生之債權，債權人仍得對抵
      押物行使權利。：：：此種抵押契約定有存續期間者，訂立契約之目的，顯在
      擔保存續期間內所發生之債權，凡在存續期間所發生之債權，皆為抵押權效力
      所及，於存續期間屆滿前所發生之債權，債權人在約定限額範圍內，對於抵押
      物均享有抵押權，除債權人拋棄為其擔保之權利外，自無許抵押人於抵押權存
      續期間屆滿前，任意終止此種契約。縱令嗣後所擔保之債權並未發生，僅債權
      人不得就未發生之債權實行抵押權而已，非謂抵押人得於存續期間屆滿前終止
      契約而享有請求塗銷抵押權設定登記之權利。」等語，可見，最高限額抵押權
      設定契約除應就所擔保債權之債務人有所約定外，尚應就擔保債權之範圍與最
      高限額予以約定。
（二）最高限額抵押權之取得，有基於設定行為以外之原因者，如繼承、讓與等，但
      仍以因設定而取得者為常，依民法第七百六十條規定：「不動產物權之移轉或
      設定，應以書面為之。」，該書面內容僅須有移轉特定不動產之所有權或其他
      物權之意思表示為已足，不動產之物權行為，乃物權變動之意思表示，自亦須
      物權契約當事人意思表示合致方可成立。經查：
      1.觀諸原告提出之土地及建築改良物抵押權設定契約書、其他特約事項書所載
        內容，系爭最高限額抵押權設定之契約當事人為被告與劉仁錚，擔保權利總
        金額為本金最高限額三百七十萬元，擔保之債權範圍為：「立抵押權設定契
        約書人：：：為擔保債務人劉仁錚，對貴行（即被告）在本抵押權設定契約
        書所定之期限及本金最高限額以內，對現金及將來所負借據、：：：保證：
        ：：以及及他一切債務：：：，特將前開所有不動產設定抵押權予貴行：：
        ：」等情，而債務人亦為劉仁錚，此另有土地及建物登記謄本、被告所提他
        項權利證明書在卷足資參照。
      2.證人劉仁錚於本院九十一年一月三日言詞辯論期日結證稱：「在八十四年一
        月份時有借向被告南蘆洲分行借一筆一百五十萬元的貸款，而且提供我現在
        住的房子設定抵押權，設定之前把證件（身分證、房建物、土地所有權狀、
        印章）交給被告，他們說要在他們那邊辦，由他們的代書去辦。」及「（提
        示：原告九十年十一月八日準備書狀所附抵押權設定契約書及其他特約事項
        書，是否看過？）抵押權設定契約書我有看過，其他的就沒有看過，上面的
        印章是我的，但是字不是我簽的。我沒有看過其他特約事項書的內容，上面
        的印章是我的，但不是我蓋的。抵押權擔保的債權金額是三百七十萬元，當
        初被告的行員有跟我說如果要貸款還可以貸到三百七十萬元，我有做湯尼公
        司的保證人。」、「（原告訴訟代理人問：證人所簽的抵押權設定契約書到
        底有無擔保證人對湯尼公司所負的保証責任？）我完全不知道，我當初是因
        為家裡有急用才去借一百五十萬。」等語，以及其在本院九十一年七月四日
        言詞辯論期日證述表示：「（問：當初證人林軒志有沒有告訴過你，你的房
        子值二百三十萬元，你只借一百五十萬元，多出來的錢可以公司運用？）沒
        有。：：：我也沒有看過抵押權設定契約書的其他約定事項內容。」等語，
        據證人劉仁錚之證詞以觀，其在設定最高限額抵押權時，對於最高限額抵押
        權擔保之債權範圍如何，並無認識，亦不知最高限額抵押權擔保之債權包括
        其對被告所負保證債務在內。
      3.次依證人林軒志在本院九十一年六月十日言詞辯論期日具結證述：「我從七
        十七年八月起在台北國際商業銀行任職，八十四年時在南蘆洲分行，擔任徵
        信調查，是助理員，徵信調查負責的工作內容為徵信工作。」、「（提示抵
        押權設定契約書及其他特約事項書，有沒有看過？）這一份我沒有看過。」
        、「設定抵押權是由我提供抵押設定通知書給代書，代書再依照通知書內容
        去設定抵押權填寫其他特約事項書，徵信人員不會看過抵押權設定契約書。
        抵押權設定契約書是由我們放款襄理保管，但是設定抵押權時，抵押權設定
        契約書是必須給劉仁錚看過蓋章的。」等語，而證稱抵押權設定契約書有經
        過劉仁錚審閱後蓋章，雖然嗣後原告訴訟代理人問證人林軒志有無將抵押權
        設定契約書交與劉仁錚見過，證人林軒志證稱：「沒有」等語。既然證人林
        軒志已表明其未曾見過抵押權設定契約書，怎可能將該契約書交付劉仁錚審
        視，足徵劉仁錚證稱其從未見過抵押權設定契約書及其他特約事項書乙節，
        為可採信。
      4.被告復提出不動產授權抵押設定通知書，以該通知書備註欄記載：「設定額
        擬提供予公司利用，故以 1.4倍鑑價。徵求設定額利用同意書」等語，而欲
        證明最高限額抵押權擔保債權範圍。依證人林軒志在九十一年六月十日言詞
        辯論期日證述：「抵押設定通知書是我寫的：：：我寫的設定通知書是內部
        的文件，沒有給劉仁錚看過，當初我徵信的結果，劉仁錚提供的抵押品放款
        值為新台幣貳佰拾萬元，當初劉仁錚只有借新台幣壹佰伍拾萬元，我有問
        過劉仁錚這個房子是不是要提供給公司利用，他有同意：：：所以我們就用
        一．四倍的價值設定抵押權，我拿同意書給劉仁錚簽名時，上面條款的內容
        都已經填載完畢並非空白的：：：」、「（問：你剛剛說擔保品超出劉仁錚
        借款的部分要給公司利用，真意是如何？劉仁錚有沒有同意這樣的建議？）
        所謂的給公司利用是指設定額新台幣佰柒拾萬元，扣除他借款的一百五十
        萬元，其餘的給公司使用，也就是湯尼公司對被告所負的債務也在最高限額
        抵押權擔保的範圍內，而不是劉仁錚擔任主債務人湯尼公司之保證人，對被
        告所負的保證債務也在擔保範圍內，當時劉仁錚有同意，所以才會簽同意書
        。」等語，依其所述，證人林軒志在決定設定最高限額抵押權之內容時，曾
        經詢問過劉仁錚之意思，經劉仁錚同意後，由劉仁錚簽訂同意書，同意最高
        限額抵押權設定之具體內容。
      5.但被告乃提出同意書以為佐證，該同意書記載內容為：「立同意書人劉仁錚
        願將所有坐落台北市○○區○○街一六九巷七號四樓向貴行抵押權設定第壹
        順位新台幣佰柒拾萬元正今同意提供為湯尼有限公司所欠貴行現在（包括
        過去所負現在尚未清償）及將來之票據、借款、合會或其他一切債務之擔保
        若該債務人不履行債務或違背契約時貴行有權就本抵押權設定執行權利予以
        處分抵償債務：：：」等語，依此字句文義觀之，劉仁錚係同意提供房地設
        定抵押權，以擔保債務人湯尼公司對被告所負債務，而非同意將其對被告所
        負保證債務列為1.所載最高限額抵押權擔保債權範圍。核該同意書所載，劉
        仁錚應係屬於民法第八百七十九條所謂物上保證人之地位，即為擔保他人債
        務，而於自己財產上設定擔保物權之人，其對債權人之責任，僅以供擔保之
        標的物為限。然而，如1.所載之最高限額抵押權，其抵押人固為劉仁錚，但
        債務人亦僅登記為劉仁錚，並未將湯尼公司登記為債務人，有他項權利證明
        書、土地及建物登記謄本可稽；依同法第七百五十八條規定：「不動產物權
        ，依法律行為而取得設定、喪失、及變更者，非經登記，不生效力。」，該
        同意書約定之內容既未經登記，自不生效力。既然該同意書所載債務人為湯
        尼公司，與系爭最高限額抵押權登記之債務人為劉仁錚，二者並不相同，自
        難以劉仁錚曾在同意書上簽署而認其有將對被告所負保證債務列為最高限額
        抵押權擔保範圍之意。
      6.加以，證人劉仁錚先前在本院九十一年一月三日言詞辯論期日已明白證稱，
        其係為向被告借款一百五十萬元，方將印章、身分證等證件交付被告以辦理
        最高限額抵押權設定登記（見前揭2.之說明），更表明：「：：：抵押權擔
        保的債權金額是三百七十萬元，當初被告的行員有跟我說如果要貸款還可以
        貸到三百七十萬元：：：」等語，顯然其在同意設定最高限額抵押權時，僅
        知悉該抵押權所擔保之債權為被告對其所享有之借款債權，至於是否包括保
        證債務在內，亦並無認識。又證人劉仁錚嗣後再於本院九十一年七月四日言
        詞辯論期日結證稱：「：：：證人林軒志（原名林煌智）曾經到我的房屋去
        拍照、估價，他並沒有對我說明過抵押權設定、借款等細節」等語，而否認
        證人林軒志上開4.所為證詞之內容。
      7.綜前證人劉仁錚、林軒志所為證詞內容及兩造所提出之相關書證，設定最高
        限額抵押權過程中，劉仁錚僅知悉該抵押權擔保之範圍止於被告對其所享之
        借款債權，尚不及於保證債權，何況，劉仁錚從未見過抵押權設定契約書、
        其他特約事項書，已經證人劉仁錚與林軒志證述互核相符，是顯難認為劉仁
        錚對被告所負保證債務，包含在兩造合意之最高限額抵押權物權契約擔保債
        權範圍內。
（三）準此，被告之最高限額抵押權雖擔保債權金額達本金最高限額三百七十萬元，
      然因被告對劉仁錚所有之保證債權部分，非該抵押權擔保債權，自不得列入參
      與分配。
四、承前，因被告對劉仁錚之保證債權非最高限額抵押權擔保範圍，其不得以此債權
    列入參與分配，則兩造其餘關於抵押權設定契約書所附其他特約事項書所載內容
    ，是否違反民法第二百四十七條之一第二款及第四款規定而無效乙節，所為之攻
    擊防禦方法及所提之證據，經審酌與本院上開論斷結果無違，爰不予一一贅述。
五、按「債權人或債務人對於分配表所載各債權人之債權或分配金額有不同意者，應
    於分配期日一日前，向執行法院提出書狀，聲明異議。前項書狀，應記載異議人
    所認原分配表之不當及應如何變更之聲明。」、又「異議未終結者，為異議之債
    權人或債務人，得向執行法院對為反對陳述之債權人或債務人提起分配表異議之
    訴。」，強制執行法第三十九條、第四十一條第一項分別定有明文。原告提起分
    配表異議之訴勝訴確定時，應宣示變更原分配表，或撤銷原分配表重新製作分配
    表，性質上應屬形成之訴。其訴訟標的為原告主張分配表上被告之分配額以及原
    告之分配額，與法律規定不一致，亦即對分配表之異議權，故原告受敗訴判決確
    定時，僅對分配表之異議權不存在，就原告與被告之債權部分，並無既判力；其
    本質乃以參與分配債權之存否為判斷異議權有無之前提，須先審理該債權存否後
    ，始就異議權加以判斷，本質上即寓含有消極確認債權不存在訴訟之性質。
（一）被告在本院八十九年度民執字第二一四六八號拍賣抵押物強制執行事件中，係
      主張劉仁錚負有保證債務三百七十八萬七千二百十三元及如附表(二)所示之利息
      、違約金，有臺灣彰化地方法院債權憑證附卷可稽，此部分依上所述，非最高
      限額抵押權擔保債權之列，應予剔除不得列入參與分配優先受償。
（二）至於劉仁錚對被告本負有借款債務本金一百五十萬元及如附表(一)利息、違約金
      未清償，此有借據、放款利息收據、放款餘額核對單、具報債權狀在卷可查，
      如前所述，為最高限額抵押權擔保之列，被告自得以此債權參與分配。但最高
      限額抵押權，乃為預定抵押物應擔保債權之最高限額所設定之抵押權，如所預
      定擔保之債權非僅限於本金，雖登記為「本金最高限額新台幣○○○」，其約
      定利息、遲延利息及約定擔保範圍內之違約金，仍為抵押權效力所及，僅須受
      最高限額之限制，故其利息、違約金連同本金合併計算，如超過該限額者，其
      超過部分即無優先受償之權，倘未超過，仍有優先受償之權。依卷附土地及建
      物登記謄本、抵押權設定契約書所載，利息、遲延利息及約定擔保範圍內之違
      約金，均為抵押權效力所及，故原告主張被告僅得以一百五十萬元優先受償，
      與此約定不符，此部分尚屬無據。
六、從而，原告依強制執行法第四十一條規定，請求變更分配表之記載，就前開強制
    執行事件，拍賣債務人劉仁錚所有不動產所得價金，被告就超過債權額一百五十
    萬元及如附表(一)編號２、３、４所示之「利息違約金金額」之債權，不准列為分
    配表中之優先權優先受償，為有理由，至超逾部分，則難謂有據，應予駁回。
七、結論：
    本件原告之訴為一部有理由，一部無理由，依民事訴訟法第七十九條但書，判決
    如主文。
中　　　華　　　民　　　國　　九十一　　年　　　七　　　月　　 十八 　　日
                                            民事第三庭法      官　賴錦華
右為正本係照原本作成
如對本判決上訴，須於判決送達後廿日內向本院提出上訴狀
中　　　華　　　民　　　國　　九十一　　年　　　七　　　月　　　十八　　日
　　　　　　　　　　　　　　　　　　　　　　　　　　　法院書記官　葛映嵐
